【裁判字號】    98,消債清,117
【裁判日期】    980730
【裁判案由】    聲請清算程序
【裁判全文】
臺灣高雄地方法院民事裁定           98年度消債清字第117號
聲  請  人
即 債務 人  甲○○
上列當事人因消費者債務清理事件聲請清算，本院裁定如下：
    主  文
聲請人自民國九十八年七月三十日下午五時起開始進行清算程序
。
命司法事務官進行本件清算程序。
    理  由
一、聲請意旨略以：伊因積欠安泰商業銀行股份有限公司（下稱
    安泰銀行）等債權人計新台幣（下同）3,451,374 元，於民
    國95年7 月3 日依金融主管機關協調成立之中華民國銀行公
    會會員辦理消費金融案件無擔保債務協商機制，與債權人達
    成分期還款協議，同意自95年7 月起、分120 期、利率0%、
    每月繳納新台幣（下同）24,428元方式償還（下稱系爭協商
    ）。惟伊自86年間起，因結婚、照顧小孩及婆婆，即辭掉工
    作而為專職家庭主婦，無工作收入，勞、健保投保金額每月
    21,000元，因銀行還款條件甚不合理，超出伊負擔，經向親
    友借款勉力還款至96年1 月毀諾。又伊配偶蘇永寬在魚市場
    賣海鮮，每月收入25,000元，家計開銷均由配偶負擔，現亦
    因不景氣，擺攤收入逐漸下滑，且婆婆日前罹患肺癌第三期
    ，需人照料，伊亦無法外出工作。是依伊現在之經濟狀況，
    履行系爭協商內容有重大因難，即非主觀惡意不履行，實係
    客觀上確有不可歸責之事由所致，且伊無擔保或無優先權之
    債務總額未逾1200萬元，復未經法院裁定開始清算程序或宣
    告破產，爰依法聲請清算等語。
二、按債務人不能清償債務或有不能清償之虞者，得依本條例所
    定更生程序，清理其債務；債務人無擔保或無優先權之債務
    總額未逾1200萬元者，於法院裁定開始清算程序或宣告破產
    前，得向法院聲請更生；債務人對於金融機構因消費借貸、
    自用住宅借款、信用卡或現金卡契約而負債務，在聲請更生
    或清算前，應提出債權人清冊，以書面向最大債權金融機構
    請求協商債務清償方案並表明共同協商之意旨；債務人與金
    融機構協商成立者，不得聲請更生或清算，但因不可歸責於
    己之事由，致履行顯有重大困難者，不在此限；本條例施行
    前，債務人依金融主管機關協調成立之中華民國銀行公會會
    員辦理消費金融案件無擔保債務協商機制與金融機構成立之
    協商，準用前項之規定。消費者債務清理條例第3 條、第42
    條第1 項、第151 條第1 項、第5 項、第6 項分別定有明文
    。
三、經查，聲請人主張積欠安泰銀行等債權人計2,953,822 元債
    務，資產總價值101,000 元及收入狀況說明等，業據提出協
    商成立協議書暨無擔保債務還款計畫、財產及收入狀況說明
    書、債權人清冊、本院96年執字第109874號分配表、財團法
    人金融聯合徵信中心綜合信用報告本院、前置協商退件通知
    函（詳卷第101 頁、第55頁、第8 頁、第10至13頁、第14至
    20頁、第75至86頁、第134 頁）等為證，經核大致相符，堪
    信為真實。次查，聲請人於95年度競技所得475 元、96年度
    租賃所得27,607元，有95、96年度綜合所得稅各類所得資料
    清單及財產歸屬資料清單（詳卷第67至69頁）可按；且勞健
    保投保單位為高雄市船舶修護職業工會，有勞工保險被保險
    人投保資料表、全民健保保險對象加退保歷史（詳卷第64至
    66頁）可考。是聲請人陳稱伊無業、無工作收入等語，尚堪
    採信。又查，聲請人配偶蘇永寬於95、96年度所得分別為28
    8,072 元、553 元，有蘇永寬之95、96年度綜合所得稅各類
    所得資料清單各1 紙（詳卷第71、72頁）可按，且蘇永寬係
    於魚市場賣海鮮之攤販，每月收入25,000元，有收入切結書
    1 紙（詳卷第70頁）可稽。據此，依聲請人及其配偶蘇永寬
    收入狀況，扣除家庭生活費用後，無力償還系爭協商款24,4
    28元。準上，顯見系爭協商條件於協商時，未考量聲請人每
    月收入及必要支出費用，而聲請人在面對95年度銀行啟動協
    商機制之情況下，為爭取債務一制性解決暨分期零或低利率
    之清償機會，故接受協商條件，然協商時既未適度考量聲請
    人收入及基本生活費用維持情況，所為之協商金額又過高，
    致聲請人事後無法繼續履約，難認聲請人具有可歸責事由，
    則其主張於系爭協商後，因客觀收入不足，致無法再依協議
    償還金額，尚堪採信。
四、再查，聲請人於收入不足之情況下，仍接受協商條件，足見
    聲請人具有高度還款誠意，始而接受協商條件。況聲請人於
    系爭協商後，依原協商條件繳付6 期協商應繳納之款項，應
    認已盡相當之償還誠意。執之，聲請人無法依協議繼續償還
    ，既係因協商條件未能考量聲請人收入暨生活必要支出費用
    情況，且所約定之協商償還金額亦屬過高，致聲請人客觀收
    入不足以長期持續依協議償還，並非因協議後故意浪費或其
    他不利償還之行為，足認聲請人與金融機構協商成立之償還
    協議，係因不可歸責於聲請人之事由，致履行顯有重大困難
    。
五、綜上所述，聲請人已達不能清償債務或有不能清償之虞之程
    度，其中無擔保或無優先權之債務在1200萬元以下，已踐履
    前置協商程序，且未經法院裁定開始清算程序或宣告破產，
    則聲請人聲請清算，依上規定所示，自無不合，應予准許。
六、依消費者債務清理條例第11條第1 項、第83條第1 項、第16
    條第1 項，裁定如主文。
中    華    民    國    98    年     7   月     30    日
                  民事第五庭  法  官  洪榮家
上為正本係照原本作成
如不服本裁定，應於裁定送達後10日內，以書狀向本院提出抗告
，並繳納抗告費新臺幣1千元
中    華    民    國    98    年     7   月     30    日
                              書記官  胡美儀


司法院資訊處製作；財團法人民間司法改革基金會備份。
